臺灣臺中地方法院民事判決
110年度家繼訴字第76號
原      告  匯豐汽車股份有限公司

法定代理人  陳昭文  
訴訟代理人  呂志嫻  
            謝明煇  
被      告  曾健原    

            蘇淑蕊  

            曾麟雅  
            曾景美  

兼上一人
訴訟代理人  曾健誠  

上列當事人間代位請求分割遺產事件，本院於民國110年10月14
日言詞辯論終結，判決如下:
    主     文
一、被告就被繼承人曾明亮如附表一所示之遺產，應依如附表一
   「本院分割方法」欄所示之方法分割。
二、訴訟費用由被告按附表二所示比例負擔。
　　事實及理由
壹、程序方面：
　　被告曾健原、蘇淑蕊、曾麟雅未於言詞辯論期日到場，查無
    民事訴訟法第386條各款所列情形之一，按家事事件法第51
    條準用民事訴訟法第385條第1項前段規定，依原告之聲請，
    由其一造辯論而為判決。
貳、實體方面：
一、原告主張：
　　被告即債務人曾健原迄今尚積欠原告新臺幣（下同）366,96
    6元，及利息、程序費用、執行費用，原告已取得執行名義
    ，並有本院核發債權憑證。又訴外人即被繼承人曾明亮於民
    國89年10月27日死亡，被告曾健原、蘇淑蕊、曾麟雅、曾景
    美、曾健誠（下稱被告等五人），並共同繼承如附表一所示
    之財產，應繼分各如附表二所示。因如附表一所示之財產未
    分割前為被告等五人所公同共有，如無分割，顯然妨礙原告
    對被告曾健原財產之執行，如附表一所示遺產，並無不能分
    割之情形，亦無不分割之約定，被告曾健原為被繼承人曾明
    亮之繼承人，依法本得隨時請求分割遺產卻怠於行使其權利
    ，而各公同共有人迄今無法達成分割之協議，原告乃代位被
    告曾健原請求分割如附表一所示之不動產，依如附表二所示
    之應繼分比例分割為分別共有。並聲明：如主文第一項所示
    。
二、被告抗辯：
  ㈠被告曾麟雅部分：
　  依原告所提出之資料，難認原告與被告曾健原有債權債務關
    係存在，是本件原告代位被告曾健原請求分割本件遺產無理
    由。如法院認原告得代位被告曾健原請求分割遺產，主張應
    依被告等五人之應繼分比例分割為分別共有等語，並聲明：
    原告之訴駁回。
  ㈡被告曾健誠、曾景美部分：對於原告主張被告曾健原有積欠
    原告款項這件事我不清楚，希望法院依卷證資料判斷等語。
  ㈢被告蘇淑蕊部分：借據上之印文為曾『建』原，與被告曾『健』
    原之健不同，又本票授權書、抵押權契約書、汽車貸款申請
    表暨約定書影本，有漏字、被告曾健原之簽名筆跡不同，與
    其金融卡申請書、切結書、授信往來申請書筆跡有差異等語
    。
　㈣被告曾健原未於言詞辯論期日到場，亦未提出書狀作何聲明
    或陳述。
三、本院之判斷：
  ㈠原告主張上開事實，有本院95年7月25日執子字第24264號債
    權憑證（下稱系爭債權憑證）、被告曾健原所簽發之本票、
    被繼承人曾明亮之財政部中區國稅局遺產稅逾核課期間案件
    證明書、被繼承人曾明亮之繼承系統表、被繼承人曾明亮、
    被告等五人之戶籍謄本、附表一所示土地之土地登記公務用
    謄本、臺中市東勢地政事務所110年1月12日中東地一字第11
    00000325號函暨檢附之資料、本院民事記錄科查詢表暨索引
    卡查詢-當事人姓名查詢在卷可參（見本院卷第21頁至第23
    頁、第117頁至第131頁、第149頁至第160頁、第199-203頁
    、第307頁至第347頁），堪以認定。
  ㈡至於被告曾麟雅、蘇淑蕊雖以前詞否認原告為被告曾健原之
    債權人乙節（見本院卷第193、356頁）。查：依卷附之本票
    、本院95年度票字第11298號民事裁定、系爭債權憑證（見
    本院卷第21、23、375頁），可知本院已以上開民事裁定認
    定被告曾健原應依上開本票內所載內容，給付原告38萬元及
    利息，准原告對被告曾健原財產為強制執行，原告並已持上
    開民事裁定向本院聲請強制執行，因無財產可供執行，而取
    得本院所發之系爭債權憑證，足見原告為被告曾健原之債權
    人。被告曾麟雅僅空言否認，並無提出任何資料佐證，被告
    曾麟雅抗辯，實難採。而被告蘇淑蕊所辯部分，衡情人之字
    跡有可能因簽名當下情境、不同時期簽名而有差異，且被告
    曾健原於95年間，並未對本院於95年4月6日所為之95年度票
    字第11298號民事裁定提出抗告，而綜觀被告蘇淑蕊所提之
    資料，尚難認定上開本票上簽名非被告曾健原所簽，現原告
    確實有執行名義、本院核發債權憑證，被告蘇淑蕊所指，應
    另循法律途徑解決，是被告蘇淑蕊所辯，礙難採憑。
　㈢按債務人怠於行使其權利時，債權人因保全債權，得以自己
    之名義，行使其權利。但專屬於債務人本身者，不在此限。
    民法第242條定有明文。而此以有保全債權之必要為前提，
    即債權人如不代位行使債務人之權利，其債權即有不能受完
    全滿足清償之虞時，債權人即有保全其債權之必要，而得行
    使代位權。查承上所述，被告曾健原迄今仍未清償積欠原告
    之債務，足認原告之債權已有不能受完全清償之情形，自有
    保全債權之必要。又被告曾健原迄今未行使遺產分割請求權
    ，已怠於行使權利，從而，原告依民法第242條規定代位行
    使被告曾健原之遺產分割請求權，洵屬有據，應予准許。
  ㈣本件被繼承人曾明亮之遺產應依附表一「本院分割方法」欄
    所載為分割：
　⒈按繼承人得隨時請求分割遺產，民法第1164條前段定有明文
    。又依民法第830條第2項準用民法第824條之規定，共有人
    因共有物分割之方法不能協議解決，而提起請求分割共有物
    之訴，應由法院依民法第824條命為適當之分配，不受任何
    共有人主張之拘束（最高法院84年度台上字第971號判決意
    旨參照）。次按公同共有物分割之方法，除法律另有規定外
    ，應準用關於共有物分割之規定，即依共有人協定之方法行
    之；分割之方法，不能協定決定者，法院得因任何共有人之
    聲請，命以原物分配於各共有人；或變賣共有物以價金分配
    於各共有人；或以原物為分配時，如共有人中，有不能按其
    應有部分受分配者，得以價金補償之，民法第830條第2項、
    第824第1項、第2項分別定有明文。是以法院選擇遺產分割
    之方法，應具體斟酌公平原則、各繼承人之利害關係、遺產
    之性質及價格、利用價值、經濟效用、使用現狀及各繼承人
    之意願等相關因素，以為妥適之判決。
　⒉本院審酌被告等五人公同共有如附表一所示不動產之性質、
    經濟效用及使用現況，如僅將如附表一所示不動產，按被告
    等五人如附表二所示比例分割為分別共有，渠等對於所分得
    之應有部分均得以自由單獨處分、設定負擔，對於渠等並無
    不利益情形，亦無因各繼承人所受分配之價值不同，而有由
    被告等五人相互找補問題。又被告曾麟雅對本件分割方法與
    原告之主張一致，其餘被告對原告主張分割方法，並無表示
    反對。是本院認依如附表一「本院分割方法」欄所載之方法
    分割被告等五人公同共有如附表一所示之遺產，應較符合被
    告等五人之利益而為適當。
四、綜上所述，原告本於民法第242 條、第1164條之規定，代位
    其債務人即被告曾健原請求被告等五人公同共有被繼承人曾
    明亮如附表一所示遺產，准予分割，為有理由，應予准許，
    並按附表一「本院分割方法」欄所示分割，爰判決如主文第
    一項所示。
五、訴訟費用負擔依據：家事事件法第51條，民事訴訟法第78條
    、第85條第1項但書。
中　　華　　民　　國　　110 　年　　10　　月　　28　　日
                  家事法庭    法  官  陳佩怡
以上正本係照原本作成。
如對本判決上訴，須於判決送達後20日之不變期間內，向本院提
出上訴狀。如委任律師提起上訴者，應一併繳納上訴審裁判費。
中　　華　　民　　國　　110 　年　　10　　月　　28　　日
                              書記官  陳盟佳
附表一：被繼承人曾明亮之遺產明細暨遺產分割方法
編號 財產種類 所在地或名稱 本院分割方法  １ 土地 臺中市○○區○○段000地號土地（權利範圍6分之1） 由被告曾健原、蘇淑蕊、曾景美、曾麟雅、曾健誠按如附表二所示應繼分比例分割為分別共有。  ２ 土地 臺中市○○區○○段000地號土地（權利範圍7分之3）   ３ 土地 臺中市○○區○○段000地號土地（權利範圍7分之3）   ４ 土地 臺中市○○區○○○段○○○○○段0000地號土地（權利範圍7分之3 ）   ５ 土地 臺中市○○區○○○段○○○○○段0000地號土地（權利範圍7分之3）   ６ 土地 臺中市○○區○○段000地號土地（權利範圍6分之1）   ７ 土地 臺中市○○區○○段000地號土地（權利範圍6分之1)  
附表二：應繼分暨訴訟費用負擔比例 
編號 繼承人姓名  應繼分暨訴訟費用比例 １ 蘇淑蕊   1/5 ２ 曾健原   1/5 ３ 曾健誠   1/5 ４ 曾景美   1/5 ５ 曾麟雅   1/5